臺灣板橋地方法院刑事判決　　　　　　　　　　　　　九十二年度自字第三一四號
　　自　訴　人　戊○○
　　　　　　　　乙○○
　　共同代理人　甲○律師
　　　　　　　　己○○律師
　　被　　　告　丁○○
右列被告因詐欺案件，經自訴人提起自訴，本院判決如左：
    主  文
丁○○無罪。
    理  由
一、自訴意旨略以：被告丁○○與自訴人戊○○為臺北縣中、永和地區建築界之同行
    ，自訴人乙○○則在臺北縣中和市設立事務所從事代書業務多年，三人因而認識
    ，均熟習於房屋建築及不動產交易領域。緣被告先前曾向自訴人戊○○調借現金
    積欠新臺幣（下同）三百八十萬元，於民國八十六年十一月間，被告鑑於當時國
    內房地產景氣一片大好，且自訴人戊○○頗有資力，竟意圖為自己不法之所有，
    向自訴人戊○○訛稱其係臺北縣永和市○○路○段三一一號「摩登崇光」合建案
    之仲介，因與地主交情良好，已促成地主與建商簽訂合建契約，被告享有建商之
    股權二至三股，該合建案完成後之獲利頗佳，因現金不足，欲讓售其中一股予自
    訴人戊○○，金額為一千萬元，待二年半後房屋建成脫售，報酬率可達二點五倍
    ，藉此謊邀自訴人戊○○投資該合建案之詐術，致使自訴人戊○○陷於錯誤，而
    同意抵免被告前欠債務，並另行交付金錢，充作股款。因投資金額頗大，雙方約
    定於八十六年十一月二十一日前往自訴人乙○○設於臺北縣中和市○○路四七一
    號之代書事務所辦理簽約手續，被告當場又大肆吹噓該合建案之投資穩賺不賠，
    並承諾自訴人戊○○出資一千萬元，被告願簽交票載發票日為二年半後、面額為
    二千五百萬元之支票，以保證將來獲利。自訴人乙○○聞言亦為之心動，乃向自
    訴人戊○○要求分一杯羹，自訴人戊○○同意分享利潤，乃讓出其中四分之一股
    權予自訴人乙○○，自己享有其餘四分之三股權，而與自訴人乙○○共享一股。
    自訴人乙○○隨即依被告所提條件，草擬「合夥契約書」一份，並簽發面額二百
    五十萬元之支票一紙交予被告；自訴人戊○○則簽發面額三百七十萬元之支票一
    紙交予被告，並將被告先前為調借現金所簽面額三百八十萬元之支票返還被告，
    相互抵銷，皆充作股款。上開自訴人簽發之支票，均經被告兌領完畢。被告為取
    信於自訴人，亦簽發票載發票日均為八十九年五月十日、面額合計為二千五百萬
    元之支票六紙，其中面額合計為一千八百七十五萬元之四紙交自訴人戊○○收執
    ，其餘面額合計為六百二十五萬元之二紙交自訴人乙○○收執，作為保證之用，
    言明發票日屆至前將會結清投資利潤。詎於期限屆至前，被告佯稱上開合建案之
    建築進度落後，要求延後前述保證支票之票載發票日一年至一年七個月不等，因
    自訴人路經合建案工地現場時確實目睹該案尚未全部完工，再度陷於錯誤，同意
    被告更改延後票載發票日。期間，自訴人乙○○因需錢孔急，多次向被告催討，
    被告乃匯付二百萬元予自訴人乙○○。迄至九十年一月間，自訴人戊○○於高爾
    夫球敘時巧遇案外人丙○○，閒聊間得知丙○○為上開合建案之建商股東之一，
    經過詢問，丙○○表示被告僅係該合建案之介紹人，本擬讓被告投資入股，但被
    告未繳納資金，並非合夥股東之一，而無分配利潤之權利。自訴人至此驚覺受騙
    。經質問被告，被告避重就輕，表示確有投資上開合建案，並表示其另有投資臺
    北市○○市○○街「鼎隆美麗園」建築案，不久後均可分配房屋，屆時願移轉其
    分配所得之房地所有權予自訴人，以抵償債務，並於九十年一月二十日再與自訴
    人簽訂「承諾書」，以表明上述意旨。然截至自訴人提起本件自訴時，均未見被
    告有何分得房地情形。自訴人戊○○屆期提示被告交付之保證票，亦因「存款不
    足及終止契約結清戶」而遭退票，始知被告拖延時間，意在與銀行結清支存帳戶
    ，使自訴人持有之支票成為廢紙。除自訴人乙○○曾取回二百萬元外，自訴人二
    人之其餘投資款八百萬元全部血本無歸。而被告事後避不見面，更未表明還款意
    思，因認被告涉有刑法第三百三十九條第一項之詐欺取財及同條第二項之詐欺得
    利罪嫌云云。
二、按犯罪事實應依證據認定之，無證據不得認定犯罪事實；自訴案件不能證明被告
    犯罪者，應諭知無罪之判決，刑事訴訟法第一百五十四條第二項、第三百四十三
    條準用第三百零一條第一項分別定有明文。所謂認定犯罪事實之證據，係指足以
    具體證明被告確有犯罪行為之積極證據而言，苟積極證據不足為不利於被告事實
    之認定時，即應為有利於被告之認定，更不必有何有利之證據，最高法院三十年
    上字第八一六號判例意旨可供參照。次按刑法第三百三十九條第一項詐欺取財罪
    之成立，須以意圖為自己或第三人不法所有，而以詐術使人將本人或第三人之物
    交付為要件。所謂以詐術使人交付，必須被詐欺人因其詐術而陷於錯誤，若其所
    用方法，不能認為詐術，亦不致使人陷於錯誤，即不構成該罪，最高法院四十六
    年台上字第二六○號判例意旨足資參照。又民事關係之債務人，若有未依債務本
    旨履行給付之情形，依一般社會經驗，其可能原因甚多，於別無積極證據之情形
    下，洵難僅憑單純債務不履行之客觀狀態，即推定被告自始有不法所有之意圖，
    而逕以詐欺罪責相繩之。
三、本件自訴人認被告丁○○涉有右揭詐欺罪嫌，無非係以其個人之指訴、證人李言
    峰（原名丙○○）之證述，及合夥契約書、承諾書各一件、自訴人簽發之支票四
    紙、被告簽發之支票多紙、退票理由單六紙、農會帳戶交易明細表、票據延期提
    示申請書各一件，為其主要論據。訊據被告固坦承上開書證均屬真正，惟堅決否
    認有何詐欺犯行，辯稱：伊確係本件合建案之建商永陸建設股份有限公司（下稱
    永陸公司）之股東，對於該合建案享有百分之十之權利，並無詐騙自訴人等語。
    經查：
（一）自訴人所聲請傳喚之證人李言峰到庭證稱：伊係永陸公司之總經理，永陸公司
      為臺北縣永和市○○路○段三一一號「摩登崇光」合建案之建商，該合建案係
      由被告所介紹，因此被告有百分之十之「乾股」，亦即該合建案倘有賺錢，於
      償還銀行貸款本息後，應分配盈餘百分之十給被告；當時永陸公司為興建該合
      建案，集資八千一百萬元，另向銀行貸款九百萬元，全部資金為九千萬元，分
      為十股，每股九百萬元；該合建案自八十二年開始計畫，當時時機不錯，於八
      十三年取得建照，八十六年變更設計時，時機已不理想，迄九十年完工，永陸
      公司分得房屋大部分均已售出，於償還銀行貸款本息後，沒有盈餘，因此被告
      無法分到任何錢等語（見本院九十三年四月二十日審判筆錄第五頁至第十一頁
      ）。依上開證詞觀之，足認永陸公司當時為興建本件合建案，實際集資八千一
      百萬元，此外為答謝被告居中仲介，另向銀行貸款九百萬元，充作被告之出資
      ，約定全部資金分為十股，被告享有其中一股之權利，俟將來合建案全部完工
      ，於償還銀行貸款本息後，倘有盈餘，被告有權分得十分之一，故被告對於本
      件合建案有分配盈餘百分之十之權利，至為明確。又本院向經濟部中部辦公室
      函調永陸公司登記案卷，依卷內登記資料所示，永陸公司自八十一年十月間核
      准設立登記始，被告即為該公司發起人股東兼董事之一，該公司全部股份三百
      五十萬股，被告持有三十五萬股，占全部股份總數百分之十，迄今被告持有該
      公司之股數及持股比例均無變動，佐以證人李言峰上開證詞，益徵被告所辯其
      為永陸公司之股東，對於該公司所興建之本件合建案享有百分之十之權利等語
      ，應非子虛。自訴人所指被告並非永陸公司股東之一，亦無分配本件合建案利
      潤之權利云云，顯與事實不符。
（二）自訴人提出兩造於八十六年十一月二十一日所簽訂之「合夥契約書」，其上固
      載明：「一乙方（即被告）股權讓與甲方（即自訴人二人）新台幣壹仟萬元整
      ，本書成立日暨付清．．．並保證民國八十六年十二月十日起三十個月內甲方
      分本金及利潤合計新台幣貳仟伍佰萬元整」等語，惟所謂「股權」，依一般社
      會觀念，其含義甚廣，用以表示被告對本件合建案所享有分配盈餘百分之十之
      權利，文義上未見扞格。參以自訴人戊○○自稱其係臺北縣中、永和地區之建
      築業者，自訴人乙○○則在臺北縣中和市設立事務所從事代書業務多年，衡情
      對於當地不動產市場行情應有相當認識，渠二人共同提出之自訴狀內明確表示
      「當時國內房地產景氣一片大好」，則兩造簽訂上開契約之真意，乃在約定被
      告將其對本件合建案所享有分配盈餘百分之十之權利，以一千萬元之代價讓與
      自訴人，亦無任何悖於情理之處。而被告確實對於本件合建案有分配盈餘百分
      之十之權利，已見前述。雖自訴人戊○○到庭指稱：伊當時不知被告僅有「乾
      股」（意謂被告並未實際出資，僅有分配盈餘之權利）云云，惟自訴人戊○○
      為當地建築業者，本件交易金額頗大，自訴人戊○○豈有不向同業查證被告實
      際出資情形之理？況本院亦查無證據足認被告當時表明擬讓與自訴人之權利，
      有超出其實際享有權利範圍之情事，洵難僅憑上開契約書及自訴人之指訴，率
      予推認被告有何詐欺犯行。
（三）被告於簽訂上開契約書時，曾向自訴人保證於三十個月內連同本金可得二千五
      百萬元，並簽發票載發票日均為八十九年五月十日、面額合計為二千五百萬元
      之支票六紙交付自訴人等情，有自訴人提出之上開契約書、被告簽發之支票六
      紙可稽，固堪信為真實。惟尚不能排除被告係樂觀預測當地不動產景氣趨勢，
      先以兩造簽約時之市場行情估計，認為其分配本件合建案盈餘之權利至少應值
      一千萬元，並預估將來市場行情可使其權利增值至二千五百萬元，始甘冒民事
      債務不履行之風險，向自訴人提出上述保證，並如數簽發支票六紙以資擔保。
      甚且，縱令被告提出之上開保證過於吹噓誇張，然自訴人戊○○自稱其係臺北
      縣中、永和地區之建築業者，自訴人乙○○則在臺北縣中和市設立事務所從事
      代書業務多年，衡情對於當地不動產市場行情應有相當認識，被告單純出於預
      測市場行場所提出之獲利保證，難認有何詐術之可言，顯亦不足使自訴人陷於
      錯誤，未符合刑法所定詐欺罪之要件。末查，自訴人提出其所簽發之支票四紙
      、農會帳戶交易明細表一件，僅為自訴人履行上開「合夥契約書」之付款證明
      ；被告簽發之其他支票數紙、退票理由單六紙、票據延期提示申請書一件、承
      諾書一件，則係因本件合建案遲未完工結算，且無被告所擔保之獲利情形，被
      告亦無力兌付前所簽發之保證支票，兩造乃於事後另行協商債務清償事宜過程
      之相關證明，均不足以證明自訴人當初向被告交付款項及同意抵銷前債，確係
      出自被告之詐欺行為所致。本件應屬純粹民事債務糾紛，洵難以刑事詐欺罪責
      相繩。
四、綜上，本件自訴人未能舉證證明被告有何施用詐術，致其陷於錯誤而交付款項及
    同意抵銷前債之事實。此外，本院復查無其他積極證據，足認被告確有自訴人所
    指詐欺犯行。本件不能證明被告犯罪，應諭知被告無罪之判決。
據上論斷，應依刑事訴訟法第三百四十三條、第三百零一條第一項，判決如主文。
中　　　華　　　民　　　國　　九十三　　年　　　五　　　月　　　四　　　日
                                臺灣板橋地方法院刑事第四庭
                                    審判長法官  潘長生
                                    　　　法官  陳靜茹
                                    　　　法官  朱嘉川
右正本證明與原本無異
如不服本判決應於送達後十日內向本院提出上訴狀
                                    書　記　官  林志憲
中　　　華　　　民　　　國　　九十三　　年　　　五　　　月　　　四　　　日
